# 关于记账汇率选择导致的汇率损益问题—中间价、卖出价与买入价和远期锁汇价

提问人：JXCY_ZDP 时间：2016-01-25 17:14:24
关于汇率选择上，特别是 2015 年的美元汇率大幅提升，大量的进口采购负债记账汇率采用即期中间价，导致了大额的汇兑损失，而且几乎每个月都出现，财务部对财务费用的大幅超预算背上的重大的责任，特别是后续及时采用了锁汇手段，仍由于记账方法的原因导致汇兑损失不断出现，该管理层对财务分析产生了很大的困扰。 根据准则的规定“汇率指两种货币相兑换的比率，是一种货币单位用另一种货币单位所表示的价格。根据表示方式的不同，汇率可以分为直接汇率和间接汇率，直接汇率是一定数量的其他货币单位折算为本国货币的金额，间接汇率是指一定数量的本国货币折算为其他货币的金额。通常情况下，人民币汇率是以直接汇率表示，在银行的汇率有三种表示方式：买入价、卖出价和中间价。买入价指银行买入其他货币的价格，卖出价指银行出售其他货币的价格，中间价是银行买入价与卖出价的平均价，银行的卖出价一般高于买入价，以获取其中的差价。 无论买入价还是卖出价，均是立即交付的结算价格，也就是即期汇率，即期汇率是相对于远期汇率而言的，远期汇率是在未来某一日交付时的结算价格。即期汇率一般指当日中国人民银行公布的人民币汇率的中间价。企业发生单纯的货币兑换交易或涉及货币兑换的交易时，仅用中间价不能反映货币买卖的损益，需要使用买入价或卖出价折算。” 在此种情况下，引发了对汇率选择的思考，是否可以应该采用卖出价作为记账汇率，真实的将存货的采购成本体现在生产成本中，而不是将卖出价与中间价的差异，由于财务核算汇率选择的因素导致出现的汇兑损益中？如果锁汇的情况下，是否应该采用未来的交割汇率（真实的卖出汇率）来记账，月末就不再折算？这个是否与金融资产准则或者套期保值准则之间有冲突呢？ 请各位大师指导迷津，谢谢！

回答人：chenyiwei
1 、外币折算准则的应用指南规定“即期汇率，通常是指中国人民银行公布的当日人民币外汇牌价的中间价。企业发生的外币兑换业务或涉及外币兑换的交易事项，应当按照交易实际采用的汇率（即银行买入价或卖出价）折算”。在目前汇率波动不断加大，继续采用单一的中间价作为折算汇率可能导致会计信息失真的情况下，也可以考虑变更即期汇率的数据来源，如与本企业发生最多业务往来的商业银行给出的买入价或卖出价，或者外币资产按买入价折算、外币负债按卖出价折算等。但这种变更应作为会计估计变更处理，且履行必要的决策程序，且不得连续、频繁变更。 2 、如果用远期外汇合约锁定汇率的，也不能直接按锁定汇率记账，仍需确认汇兑损益和远期外汇合约公允价值变动。如果符合套期会计方法的运用条件且选择采用套期会计方法的，则按套期保值准则的相关规定进行会计处理；其他情况，应分别确认外币应收或应付项目的汇兑损益和远期外汇合约的公允价值变动损益。

提问人：zengfengxia 时间：2016-01-26 10:30:32
请教陈版， 1 、中间价汇率变更为非中间价汇率，属于会计估计变更的理由是什么，这个不属于对外币资产负债的计量属性的变更吗？ 2 、事实上，无论是否存在汇率的异常波动，对于资产和负债分别采用买入价和卖出价肯定比中间价合理，但准则指南为何明确为中间价？

回答人：chenyiwei
《计学撮要 2015 》中对此有一个案例讨论：
问题4-4-1（外币报表折算中使用的汇率的数据来源变更的相关会计处理） 问题： 外币报表折算中使用的汇率的数据来源能否变更？如可以变更，则应作为会计政策变更还是会计估计变更？ 背景： A公司的香港子公司（香港子公司的记账本位币为港币）B自设立以来，一直采用中国人民银行的汇率（以下简称“人民银行汇率”）进行外币业务会计处理；A公司在编制合并报表时，也一直采用该汇率进行外币报表的折算。 2014 年 12 月份，B公司考虑到其所有持有的货币头寸（currency exposure）均为可自由兑换货币和离岸人民币，且其是一家香港本地公司，月末汇率应以香港市场汇率（如彭博社公布的汇率，以下称为“Bloomberg rate”）折算，才能反映真实业务表现，不过由于以前业务规模不大，用Bloomberg rate和用人民银行汇率的折算结果相差不远，所以与母公司同用人民银行汇率折算；但由于人民银行汇率和Bloomberg汇率之间的差异有变大的趋势，所以B公司决定自 2014 年 12 月份开始采用Bloomberg rate，即B公司除港币外的币种交易及外币报表折算为港币本位币时不再采用人民银行汇率而是采用Bloomberg rate，B公司为A公司提供人民币报表时采用人民银行汇率进行报表折算。 解答： 我们倾向于认为：在“期末外币货币性项目按即期汇率折合到记账本位币”这一会计政策下，将期末即期汇率的具体选取方法作为一项会计估计，其变更按会计估计变更处理。 结论基础： 《企业会计准则第 28 号——会计政策、会计估计变更和差错更正》及其讲解对“会计政策”和“会计估计”的定义分别是： 会计政策，是指企业在会计确认、计量和报告中所采用的原则、基础和会计处理方法。 会计估计，是指企业对结果不确定的交易或者事项以最近可利用的信息为基础所作的判断。由于商业活动中内在的不确定因素影响，许多财务报表中的项目不能精确地计量，而只能加以估计。估计涉及以最近可利用的、可靠的信息为基础所作的判断。（《企业会计准则讲解（ 2010 ）》第 475 页） 会计估计变更，是指由于资产和负债的当前状况及预期经济利益和义务发生了变化，从而对资产或负债的账面价值或者资产的定期消耗金额进行调整。 《企业会计准则讲解（ 2010 ）》第二十九章第一节之“三、会计政策变更与会计估计变更的划分”中的“（一）会计政策变更与会计估计变更的划分基础”部分要求“企业应当以变更事项的会计确认、计量基础和列报项目是否发生变更作为判断该变更是会计政策变更，还是会计估计变更的划分基础”，其中提到：（见该书第 477 页） 根据会计确认、计量基础和列报项目所选择的、为取得与该项目有关的金额或数值所采用的处理方法，不是会计政策，而是会计估计，其相应的变更是会计估计变更。 【例 29 － 4 】某企业需要对某项资产采用公允价值进行计量，而公允价值的确定需要根据市场情况选择不同的处理方法。在不存在销售协议和资产活跃市场的情况下，需要根据同行业类似资产的近期交易价格对该项资产进行估计；在不存在销售协议但存在资产活跃市场的情况下，其公允价值应当按照该项资产的市场价格为基础进行估计。因为企业所确定的公允价值是与该项资产有关的金额，所以为确定公允价值所采用的处理方法是会计估计，不是会计政策。相应地，当企业面对的市场情况发生变化时，其采用的确定公允价值的方法变更是会计估计变更，不是会计政策变更。 总之，在单个会计期间，会计政策决定了财务报表所列报的会计信息和列报方式；会计估计是用来确定与财务报表所列报的会计信息有关的金额和数值。 根据《企业会计准则第 19 号——外币折算》第十一条规定：“企业在资产负债表日，应当按照下列规定对外币货币性项目和外币非货币性项目进行处理：（一）外币货币性项目，采用资产负债表日即期汇率折算。因资产负债表日即期汇率与初始确认时或者前一资产负债表日即期汇率不同而产生的汇兑差额，计入当期损益。......”据此，“外币货币性项目在资产负债表日应按当日即期汇率折算为记账本位币金额”决定了外币货币性项目在报表中的计量基础，因而是一项会计政策。但在该项会计政策的框架内，“即期汇率”是选择中国人民银行公布的中间价，还是选择Bloomberg rate等其他来源的即期汇率数据，就属于会计估计。
无论选择何种汇率作为期末即期汇率，其目的是一致的，即面对汇率波动的不确定性的影响，更合理地反映出期末外币货币性项目在当前状态下预计可转换到本位币的金额，尽可能提高计量的准确性。A公司和B公司所处的经济环境不同，因而根据其自身情况分别选择了其所在的主要经济环境中的汇率，这些汇率尽管数据来源不同，但都针对同一时点，因此均符合“即期汇率”的定义和判断标准，而且均分别适合其各自所处的主要经济环境，是外币资产价值折合记账本位币金额的最佳估计。 相应地，A公司在编制合并报表时，也不能按照合并报表层面统一母子公司会计政策的要求，强行统一母子公司所采用的期末折算汇率。 后续，如果经济环境发生变化，其他来源的即期汇率数据能够更合理地反映外币货币性项目可转换到本位币的金额时，也可在履行适当程序的基础上改用其他来源的汇率数据作为即期汇率，该变更作为会计估计变更处理，符合准则对“会计估计变更”的定义和判断标准。

提问人：zengfengxia 时间：2016-01-27 09:40:09
谢谢陈版！ 因外部原因变化而相应调整报表项目计量的数据来源属于会计估计变更，是不是可以适用于其他情况？比如因原材料供应和市场情况的改变，由原来的加权平均变更为先进先出或者个别认定，在这种变更能满足对当前财务报告公允列报的前提下，也应当属于会计估计变更吗？

回答人：chenyiwei
不可以，这是会计政策变更。

提问人：zengfengxia 时间：2016-01-31 11:27:12
还是不太理解，外币折算当中的即期汇率是会计政策是不是类似于存货核算的历史成本，而即期汇率下可选择的各种方式，是不是类似于存货核算的先进先出、加权平均？为何前者的变化属于会计估计变更而后者属于会计政策变更？

回答人：chenyiwei
“使用即期汇率折算”是会计政策，但即期汇率的具体来源就是会计估计。

提问人：呼叫帮助 时间：2018-06-24 15:49:50
公司于 2015 年 2 月 9 日与银行签订了一份远/择期结售汇协议，协议约定公司于 2016 年 2 月 8 日以与银行的约定汇率6.44152购入 800 万美元的外汇，同时以与银行的约定汇率6.43252售出 800 万美元的外汇，假定 2015 年 12 月 31 日的远期购汇汇率为6.53126，远期售汇汇率为6.50025，求助陈版主，在 12 月 31 日时该如何账务处理？是要分购汇与售汇两个合约分别计算公允价值变动损益吗？如下分录是否正确？ 借：交易性金融资产 800*（6.53126-6.44152）+800*（6.43252-6.50025） 贷：公允价值变动收益同上 另外，在 2016 年 2 月 8 日到期时，假定 2 月 8 日的即期购汇汇率为6.5932，售汇汇率为6.5538，则在 2 月 8 日应确认的投资收益是800*（6.43252-6.44152）还是800*（6.5932-6.44152）+800*（6.43252-6.5538）？ 求陈版指导!

回答人：chenyiwei
1 、可以这样理解。 2 、800*（6.5932-6.44152）+800*（6.43252-6.5538）。

提问人：呼叫帮助 时间：2018-06-25 20:58:44
我们的复核经理说，如果此处的购汇和售汇交易，是否在同一个协议中约定，两者互为前提，必须同时生效、同时执行，不能单独转让其中一项的权利和义务，因而两者始终是互为前提和条件的？如果是，可以作为一个整体进行会计处理； 如果不是，则还是应当分别作为两项衍生工具独立核算，分别确认其公允价值变动损益，不能合成为一项固定金额的金融工具。 陈版，是这样吗？

回答人：chenyiwei
是这样。

提问人：呼叫帮助 时间：2018-06-26 11:51:23
不好意思，远期约定的售汇汇率写错了，应该是6.46752，是高于购汇汇率的。 陈版主，如果这两个合约属于同一协议，互为前提，是在 15 年 2 月签约时就确定一笔收益800*（6.46752-6.44152）=208000元，还是说这笔收益要到 16 年 2 月到期时确认？
如果说两个合约不互为前提，那是不是 15 年底确认公允价值变动损益如下分录： 借：交易性金融资产 800*（6.53126-6.44152）+800*（6.46752-6.50025） 贷：公允价值变动损益 同上
16 年 2 月到期时 借：公允价值变动损益 800*（6.5932-6.44152）+800*（6.43252-6.5538） 贷：投资收益 同上 请陈版指教！

回答人：chenyiwei
原则上该固定收益必须在到期日才能确认。但在某些特殊情况下，如果这两个合约属于同一协议，互为前提，需同时履行和到期，不能单独转让、作废、变更或提前到期，也可以视同合成一项固定收益的非衍生工具。

提问人：呼叫帮助 时间：2018-06-26 20:50:30
如果视作同一交易处理，最终的投资收益是20.8万，但如果按两个工具来处理，最终算出的投资收益不是20.8万，而是800*（6.5932-6.44152）+800*（6.46752-6.5538）=52.32万，所以我才会问两种处理方法的区别，因为明明公司最终是20.8万的现金流入，但分开算后却有52.32万的收益，所以不理解了。请教陈版！

回答人：chenyiwei
差额为假设持有美元，在此期间的汇兑损益影响。和分开算的损益加上之后，最终以RMB表示的收益就是20.8万。